臺灣高雄地方法院刑事判決　　　　　　　　　　　　　九十年度訴字第三一一七號
　　公　訴　人　臺灣高雄地方法院檢察署檢察官
　　被　　　告　甲○○
　　選任辯護人　林鴻駿
　　　　　　　　鄭淑貞
　　　　　　　　許清連
右列被告因偽造文書等案件，經檢察官提起公訴（九十年度偵字第九○八三號），本
院判決如左：
    主  文
甲○○行使偽造私文書，足以生損害於他人，處有期徒刑捌月。付款人萬通商業銀行
新莊分行、發票人萬鑫派報社黃玉玲、受款人椰城股份有限公司、面額貳拾伍萬元之
支票（支票號碼為ＡＩ0000000號）背面上偽造之背書「丙○○」署押壹枚沒
收。
    事  實
一、甲○○前於民國八十九年六月間，經友人介紹認識經營「鐘城工業股份有限公司
    」（下稱鐘城公司，址設高雄市○○路五十二號）之負責人乙○○後，得知乙○○有增資營運計畫欲向銀行貸款，甲○○見有機可趁，明知其無代辦銀行高額貸
    款及製作營運貸款計畫書之能力及經驗，竟基於意圖為自己不法所有之概括犯意
    ，於八十九年六月二十七日起在鐘城公司內，向乙○○佯稱伊與屏東人愛醫院（
    起訴書誤載為仁愛醫院）院長丙○○及台灣中小企業銀行屏東分行某經理關係良
    好，經由其從中周旋打通關係，可使鐘城公司貸得新台幣（下同）九千五百萬元
    款項，並可替鍾城公司製作營運貸款計畫書，以便順利取得高額貸款，復提出青
    亞金屬股份有限公司（下稱青亞公司）之擴大營運貸款計畫書一份交予乙○○以
    取得信任，使乙○○不疑有他，誤認甲○○確有代辦銀行貸款之特殊管道關係及
    製作營運貸款計畫書之能力及經驗，遂陷於錯誤，於八十九年七月二日在鐘城公
    司，先給付甲○○一萬五千元之計畫書製作費，嗣甲○○承前概括犯意，向乙○○佯稱為打通銀行各階層之關係，需公關費及活動費打點為由，自八十九年七月
    二十六日起至同年九月十九日止，在乙○○住處或高雄市某約定之地點，陸續向
    乙○○共詐得一百二十三萬五千元（扣除甲○○已於九月十四日返還之四十五萬
    元，仍餘七十八萬五千元未還）款項，並先後交付於發票日前已拒絕往來或無法
    兌現之支票共十紙予乙○○供作擔保，其中一紙支票（票號為ＡＩ000000
    0號、萬通商業銀行新莊分行為付款人、發票人為萬鑫派報社黃玉玲、受款人為
    椰城股份有限公司、發票日為八十九年九月十五日、票面金額二十五萬元），甲○○先於八十九年七月二十六日前某日，另基於偽造私文書之犯意，未經丙○○
    本人同意，即在上開支票背面，偽簽「丙○○」之署押，而偽造其背書，並於同
    年七月二十六日交付行使予乙○○供作擔保，以取得乙○○之信任，致生損害於
    丙○○。詎料，甲○○於收取上開款項後，並無法提出允諾製作之營運貸款計畫
    書，復多次藉故拖延銀行貸款核准之時間，而向甲○○訛稱：「因大家都在貪污
    ，表面上都會否認，所以不要打電話去詢問貸款進度」云云，或用手機以「丙○○」名義傳發不實簡訊而阻止乙○○查知上情，嗣乙○○因辦理貸款事宜已經延
    宕過久，心生可疑，遂於八十九年十月間與甲○○共同前往人愛醫院向丙○○求
    證協助辦理貸款情形，得知丙○○根本不知貸款乙事，且發現甲○○於八十九年
    七月二十六日所交付之上開支票背面之丙○○背書，並非由丙○○所簽，始知受
    騙。
二、案經乙○○訴由臺灣高雄地方法院檢察署檢察官偵查起訴。
    理  由
一、訊據被告甲○○固坦承於前揭時、地陸續共向告訴人乙○○取得一百二十三萬五
    千元之款項（扣除已還四十五萬元，尚積欠七十八萬五千元），並先後交付支票
    十紙予告訴人供作擔保，及交付上開營運貸款計畫書，且前開發票日為八十九年
    九月十五日支票背面丙○○之背書係由伊所簽，事先未經丙○○本人同意之事實
    ，惟矢口否認有何詐欺或偽造背書之犯行，辯稱：告訴人之鐘城公司因擴大經營
    需要現金週轉，遂委託由伊向銀行辦理貸款，伊僅答應儘量幫告訴人辦理，並未
    承諾貸款一定可以辦成，這期間因需要用錢而向其借錢，因係朋友所以不算利息
    ，而上開支票均係向告訴人借款所交付之擔保，與貸款並無關係；又伊覺得與丙○○是好朋友，蔡某應該會同意伊背書云云。經查：
（一）被告甲○○向告訴人乙○○訛稱其有代辦銀行高額貸款及製作營運貸款計畫書
      之能力及經驗，復以疏通銀行需金錢打點為幌，陸續向告訴人共計詐得一百二
      十三萬五千元（扣除已還款四十五萬元，尚積欠七十八萬五千元）之事實，業
      經告訴人乙○○於偵審中指訴綦詳，並有被告交付之支票十紙影本、青亞公司
      之擴大營運貸款計畫書及手機簡訊內容影本各一份在卷可稽。而被告於本院訊
      問時供稱：伊向告訴人拿的錢是用來打通關係，但是如果貸款辦不成，就當作
      是向告訴人借的云云（見本院九十一年四月四日訊問筆錄），嗣於本院審理中
      改稱：這是伊與告訴人之私人借款，與貸款無關云云（見本院九十一年十月一
      日審判筆錄），前後供述不一，且被告與告訴人並非熟識之友人，衡情告訴人
      焉會無息借款予被告一百二十三萬五千元，是其借款之辯解是否可採，已非無
      疑。
（二）被告自八十九年七月二十六日起同年至九月十九日止，陸續向告訴人乙○○共
      取得一百二十三萬五千元，並交付之支票九紙（包括：付款人荷蘭銀行，發票
      人為穗豐國際企業有限公司、發票日期為八十九年九月二十八日、票面金額為
      九十萬元；付款人台灣土地銀行嘉興分行，發票日期八十九年十月十日、票面
      金額三十五萬元；付款人屏東第二信用合作社博愛分社，發票人呂威錡、發票
      日期八十九年十一月五日、票面金額九萬八千八百元；付款人玉山商業銀行敦
      南分行，發票人為彭政康、發票日期為八十九年十一月二十日、票面金額為三
      十四萬九千元；付款人高雄銀行新庄分行，發票人鎮興企業社負責人錢建仲、
      發票日期為八十九年十一月三十日、票面金額為十九萬八千元；付款人華信商
      業銀行三民分行，發票日期為八十九年十二月三十日、票面金額為十八萬四千
      元各一張，及付款人台南第五信用合作社，發票人為威勝科技實業社、票面金
      額分別為十五萬元、九萬四千八百五十元、十九萬七千元各三張），及於八十
      九年十一月三日與告訴人協議和解所交付之支票乙紙（付款人彰化銀行延平分
      行、發票人王中漢、發票日期為八十九年十一月三十日、票面金額為一百二十
      萬元），上開支存帳戶均係在開戶不久即公告拒絕往來，或該支票於發票日前
      已拒絕往來等情，分別有彰化銀行延平分行、玉山商業銀行敦南分行、屏東縣
      屏東市第二信用合作社、台南市第五信用合作社、高雄銀行新庄分行、荷蘭銀
      行松山分行及臺灣土地銀行嘉興分行函及所附之開戶申請相關資料等附卷足稽
      （見九十年度偵字第九○八三號偵查卷第十五頁至第三十一頁）；又被告事先
      未經丙○○之同意，即在票面金額二十五萬元之客票乙紙（萬通商業銀行新莊
      分行為付款人、發票人為萬鑫派報社黃玉玲、受款人為椰城股份有限公司、發
      票日為八十九年九月十五日）背面，偽簽「丙○○」之署押而背書，並交予告
      訴人之事實，亦據其自承在卷（見本院九十一年十月一日審判筆錄），是以被
      告若僅係單純向告訴人借款而無詐騙之意圖，何以交予告訴人之前開支票殆屬
      不能兌現之人頭支票，甚至甘冒於支票上偽簽「丙○○」署押而承受偽造文書
      罪罰責之理？此顯與常理有違。再參以被告於上開期間所交予告訴人之支票十
      紙（不含八十九年十一月三日協議所交付之支票），票面金額總計為二百七十
      七萬一千六百五十元，核與其實際向告訴人所取得一百二十三萬五千元借款（
      扣除已還告訴人四十五萬元，尚積欠七十八萬五千元），兩者差異甚大，苟係
      一般金錢借貸，焉有提供借款擔保之支票金額竟如此高出實際借款甚多之理？
      實與常情不符，由此可見，被告辯稱其交予告訴人之上開支票均係借款之擔保
      云云，顯非真實，尚難採信。
（三）又青亞公司之擴大營運貸款計畫書，係由被告交予告訴人，以表示其有能力受
      託完成告訴人公司之營運貸款計畫書，然被告於收受告訴人給付一萬五千元之
      計畫書費後，並未實際為告訴人完成鐘城公司營運貸款計畫書之製作，亦未向
      銀行正式提出貸款送件之申請，且沒有告訴告訴人等情，業據被告於本院調查
      及審理中供認屬實（分見本院九十一年四月四日及同年九月十二日訊問筆錄、
      九十一年十月一日審判筆錄），再者，經本院職權函查屏東市寶建醫院及人愛
      醫院結果，丙○○並非屏東市寶建醫院或人愛醫院之董事或員工，此有寶建醫
      院九十一年三月二十七日（九一）寶建醫字第二六九九號函及人愛醫院九十一
      年四月十六日（九一）昭字第○四一六○一號函在卷可參，綜上足見被告確曾
      以替告訴人公司製作營運貸款計畫書之名義，向告訴人收取一萬五千元之計畫
      書費，然並未完成營運計畫書之製作，嗣又陸續共向告訴人收取一百二十三萬
      五千元款項後，並先後交付已拒絕往來或無法兌現之支票，以掩飾其詐騙行徑
      ，然並未向銀行提出貸款之申請，主觀上顯有不法所有之詐騙意圖，其客觀上
      亦有施用詐術之行為甚明。此外，被告既自承未得丙○○之同意，即在支票背
      面上偽簽「丙○○」之署押，已如前述，雖經本院職權傳喚丙○○並未到庭應
      訊，然蔡龍否認同意背書乙節，已據告訴人指述明確，則被告顯有偽造私文書
      （背書）之犯行，已臻明確。至被告嗣後雖與告訴人就上開詐騙所得之七十八
      萬五千元款項協調和解，並簽有協議書及支票一紙在卷可稽，惟被告並未確實
      履行上開和解條件，有告訴人庭呈之支票退票理由單附卷可參，且其事後縱與
      告訴人達成和解，亦無解免於被告詐欺之犯行，併此敘明。
（四）綜上各情，足見被告前揭所辯各節，無非事後卸責之詞，不足採信，事證明確
      其有詐欺及偽造私文書之犯行，洵堪認定。
二、按偽造支票背書，在票據上係表示對支票負擔保責任之意思，為法律規定之文書
    ，並非依習慣表示一定用意之證明，故偽造背書應成立刑法第二百十條之偽造私
    文書罪。被告甲○○偽造前開支票背面「丙○○」之背書，並持向告訴人行使，
    核其所為，係犯刑法第二百十六條、第二百十條之行使偽造私文書罪。被告偽造
    署押乃偽造私文書之部分行為，又偽造私文書後復持以行使，其偽造私文書之低
    度行為應為高度之行使行為所吸收，均不另論罪。又被告以代辦銀行高額貸款需
    金錢打通關係為幌，共向告訴人詐取一百二十三萬五千元之款項，核其所為，係
    犯刑法第三百三十九條第一項之詐欺取財罪。其於八十九年七月二十六日起同年
    至九月十九日止，陸續向告訴人詐欺之犯行，時間緊接，且觸犯構成要件相同之
    罪名，顯係基於概括犯意反覆為之，為連續犯，依法應論以一罪。又上開行使偽
    造私文書及連續詐欺取財二罪間，互有方法、目的之牽連關係，為牽連犯，應依
    刑法第五十五條規定，從一重之行使偽造私文書罪處斷。爰審酌被告為貪圖自身
    私利，明知一般民眾對於銀行貸款程序不甚熟悉，竟利用此機會，吹噓誇大其個
    人之特殊關係，甚至佯稱大家都在貪污云云，而招搖撞騙，顯然有損社會民眾對
    於銀行貸款正當申請管道之信賴，且事後亦未能與告訴人達成和解賠償，惟念及
    其詐騙金額尚餘七十八萬五千元（原詐騙一百二十三萬五千元，已還四十五萬元
    ），並非甚鉅，及其犯後之態度等一切情狀，量處如主文所示之刑，以資懲儆。
    至前述支票背面經被告偽造之背書「丙○○」之署押一枚，於偵查卷中所附之支
    票僅係影本，並未經扣案，惟無證據證明業已滅失，仍應依刑法第二百十九條之
    規定，併予以宣告沒收。
據上論斷，應依刑事訴訟法第二百九十九條第一項前段、刑法第三百三十九條第一項
、第二百十六條、第二百十條、第二百十九條、第五十五條、罰金罰鍰提高標準條例
第一條前段，判決如主文。
本案經檢察官郭武義到庭執行職務。
中      華      民      國      九十一      年      十      月    十五  日
                          臺灣高雄地方法院刑事第三庭
                                      審判長法  官  趙 家 光
                                            法  官  林 靜 梅
                                            法  官  吳 俊 龍
右正本證明與原本無異。
如不服本判決，應於判決送達後十日內，向本院提出上訴狀。
                                            書記官  許 麗 珠
中      華      民      國      九十一      年      十      月    十六  日
附錄本案論罪科刑法條：
刑法第三百三十九條
意圖為自己或第三人不法之所有，以詐術使人將本人或第三人之物交付者
，處五年以下有期徒刑、拘役或科或併科一千元以下罰金。
以前項方法得財產上不法之利益或使第三人得之者，亦同。
前二項之未遂犯罰之。
刑法第二百一十條
偽造、變造私文書，足以生損害於公眾或他人者，處五年以下有期徒刑。
刑法第二百一十六條
行使第二百十條至第二百十五條之文書者，依偽造、變造文書或登載不實
事項或使登載不實事項之規定處斷。
